【裁判字號】    97,消債更,1913
【裁判日期】    980205
【裁判案由】    聲請更生程序
【裁判全文】
臺灣高雄地方法院民事裁定          97年度消債更字第1913號
聲  請  人
即 債務 人  乙○○
代  理  人  蔡建賢律師
上列當事人因消費者債務清理事件聲請更生，本院裁定如下：
    主  文
聲請駁回。
聲請費用由聲請人負擔。
    理  由
一、聲請意旨略以：伊因積欠日盛國際商業銀行股份有限公司（
    下稱日盛銀行）等債權人計新台幣（下同）1,867,636 元，
    於民國95年7 月21日依金融主管機關協調成立之中華民國銀
    行公會會員辦理消費金融案件無擔保債務協商機制，與債權
    人達成分期還款協議，同意自95年8 月起、分120 期、利率
    3.88% 、每月繳納20,206元方式償還，並依協議內容繳款至
    96年9 月止。惟因伊子洪庠錥於96年9 月23日出生，每月增
    加支出1 萬餘元，且因懷孕及生產而影響薪資收入，已無力
    負擔每月20,206元協商分期款，致無法依原協商條件履行，
    不得已於96年10月間毀諾，爰依法聲請准允更生等語。
二、按債務人與金融機構協商成立者，不得聲請更生或清算，但
    因不可歸責於己之事由，致履行顯有重大困難者，不在此限
    ；本條例施行前，債務人依金融主管機關協調成立之中華民
    國銀行公會會員辦理消費金融案件無擔保債務協商機制與金
    融機構成立之協商，準用前項之規定；消費者債務清理條例
    （下稱消債條例）第151 條第5 項、第6 項定有明文。衡諸
    債之關係，係以當事人間之信賴關係為基礎，為社會經濟組
    織之重要支柱，故當事人於以法律行為追求自己之利益之際
    ，亦應顧及對方之利益，並考量債權債務在社會上之作用，
    本於誠實及信用之原則，行使債權及履行債務，是對於已陷
    入經濟上困境之消費者，若任其於惡性循環之債務窘境中自
    生自滅，將衍生嚴重之社會問題，難以維持安定之社會經濟
    秩序，故為兼顧債權人、債務人雙方之利益，對陷於經濟上
    困境之消費者，乃允其於消債條例施行後，得選擇以重建型
    之更生程序或清算型之清算程序清理其債務，藉以妥適調整
    債務人與債權人及其他利害關係人間之權利義務關係，保障
    債權人獲得公平受償，並謀求消費者經濟生活之重建復甦機
    會。惟對於已與金融機構協商成立，或於本條例施行前，已
    依金融主管機關協調成立之中華民國銀行公會會員辦理消費
    金融案件無擔保債務協商機制與金融機構成立協商之債務人
    ，若非因不可歸責於己之事由，致履行顯有重大困難，僅係
    為圖謀減免債務，而不為債務之履行，自有違債權契約為誠
    信契約之本旨，故依消債條例第151 條第6 項準用同條第5
    項前段之規定，不得聲請更生或清算，始能避免肇致道德危
    險。又按聲請更生或清算不合程式或不備其他要件者，法院
    應以裁定駁回之，但其情形可以補正者，法院應定期間先命
    補正，消債條例第8 條亦有明文規定。
三、經查：
  (一)聲請人積欠日盛銀行等債權人計1,867,636 元債務，前於95
    年7 月21日依金融主管機關協調成立之中華民國銀行公會會
    員辦理消費金融案件無擔保債務協商機制與債權人達成分期
    還款協議，同意自95年8 月起、分120 期、利率3.88% 、每
    月繳納20,206元方式償還，而聲請人僅繳納至96年9 月止，
    即未再依協議繼續履行分期償還等情，有聲請人提出之債權
    人清冊1 份、財團法人金融聯合徵信中心當事人綜合信用報
    告1 份、協議書1 份（詳卷第10至14頁、第15至18頁、第61
    、62頁）等附卷可稽。
  (二)查，聲請人於96年度所得計431,155 元，有96年度綜合所得
    稅各類所得資料清單1 紙（詳卷第30頁）可按，換算平均每
    月收入為35,930元（計算式：431155元÷12個月＝35929.58
    元【元以下四捨五入】），依內政部社會司96年度高雄市每
    人每月之最低生活標準10,708元，認聲請人每月必要生活費
    為10,708元，是聲請人扣除必要生活費用後，尚有餘款25,2
    22元（計算式：00000 －00000 ＝25222） 可供支用。又聲
    請人雖主張因意外懷孕而產下子洪庠錥，每月增加支出1 萬
    餘元，且因懷孕及生產而影響薪資收入，而無力負擔協商款
    項云云；惟查，聲請人之子洪庠錥係於96年9 月23日出生，
    有出生證明1 紙（詳卷第35頁）可按，參酌96年度每人免稅
    額77,000元計算每人每月基本生活所需約6,500 元，而聲請
    人與其配偶甲○○共同扶養子洪庠錥，每月增加支出扶養費
    3,250 元（6500÷2 ＝3250），則聲請人扣除該扶養費用後
    ，亦有餘款21,972元（00000 －0000＝21972） 可供清償債
    務，且聲請人既已負債186 萬元以上，本需以較低之標準生
    活而撙節開銷用以償債始符誠信，自不得以無負債人員之一
    般生活標準以上而同為要求，故聲請人主張每月扶養費用1
    萬餘元云云，容有未洽。據此，尚難認聲請人所達成之協商
    條件有何逾越聲請人還款能力之情事存在。另聲請人並未提
    出證據釋明其因懷孕及生產而有影響或大幅減少薪資收入之
    情事，以實其說；且依聲請人95、96年度之馨蕙馨醫院薪資
    所得分別為438,407 元、424,478 元，平均每月減少1,161
    元【計算式：（000000－000000）÷12＝1160.75 ，元以下
    四按五入】，亦無大幅減少薪資收入之情形，是聲請人主張
    上情，應屬無據。
  (三)按依債務人與金融機構協商成立者，除非因不可歸責於己之
    事由，致履行顯有重大困難，否則不得聲請更生或清算，消
    債條例第151 條第5 項規定意旨甚明。是債務清償方案成立
    後，應由債務人按其條件履行，惟如於其後發生情事變更，
    在清償期間收入或收益不如預期，致該方案履行困難甚或履
    行不能，而有不可歸責於己之事由，始能聲請更生或清算。
    此項規定旨在避免債務人任意毀諾已成立之協商，濫用更生
    或清算之裁判上債務清理程序，蓋以債務清償方案係經當事
    人行使程序選擇權所為之債務清理契約，債務人應受該成立
    之協議所拘束。債務人既已與金融機構協商成立，如認該協
    商方案履行有其他不適當情形，自仍應再循協商途徑謀求解
    決。查，聲請人自95年7 月間協商成立前，至96年10月間毀
    諾止，均任職馨蕙馨醫院擔任護士，其薪資未有大幅減少或
    遭解聘等情事，足見聲請人前於95年7 月間債務協商成立時
    ，與其於96年10月毀諾、未依協議還款時，期間收入並無任
    何重大變化，則聲請人既能依原協商條件，依約繳付14期協
    商應繳納之款項，且聲請人既願與上揭金融機關達成還款協
    商，在無特殊情事之情形下，顯係在綜合評估其還款能力後
    ，方與金融機關成立每月還款20,206元之協商條件。又如前
    所述，依聲請人每月薪資收入足以支應家庭生活費用及履行
    協商款項，難認其有何履行協商之重大困難可言。準此，本
    件既無情事變更，而聲請人亦無重大履行困難之處，倘參諸
    聲請人復有固定收入之履行能力，則其縱有履行不便，亦得
    經由個別債權銀行協商程序以求適當履債，堪認債務人尚乏
    不可歸責於己致履行顯有重大困難之情形可言。
四、綜上所述，本件聲請人聲請更生，既無法立證證明其確於與
    金融機關達成前揭協商後，有不可歸責於己之事由，且依原
    協商條件履行亦非顯有重大困難，應屬聲請更生之要件不備
    ，又無從補正，依首揭條文之意旨，自應駁回其更生之聲請
    。
五、爰依消費者債務清理條例第8 條、第151 條第5 項、第15條
    ，民事訴訟法第78條，裁定如主文。
中    華    民    國    98    年     2    月     5    日
                  民事第五庭  法  官  洪榮家
上為正本係照原本作成
如不服本裁定，應於裁定送達後10日內，以書狀向本院提出抗告
，並繳納抗告費新臺幣1千元
中    華    民    國    98    年     2    月     5    日
                              書記官  胡美儀


司法院資訊處製作；財團法人民間司法改革基金會備份。
